---
title: "Puntaje Global Saber 11: Muestreo Estadístico y Diseño de Experimentos"
author: "Julian Toloza - Yeison Hoyos | Universidad Santo Tomás"
date: "`r format(Sys.Date(), '%d de %B de %Y')`"
output:
  html_document:
    toc: true
    toc_float: true
    toc_depth: 3
    code_folding: show
    theme: flatly
    highlight: tango
    number_sections: true
---

```{r setup, include=FALSE}
knitr::opts_chunk$set(
  echo    = TRUE,
  warning = FALSE,
  message = FALSE,
  fig.align = "center",
  fig.width = 8,
  fig.height = 5
)
```

# Resumen ejecutivo

Este proyecto integra dos pilares del análisis estadístico aplicado: el **muestreo estadístico** y el **diseño de experimentos**. Utilizando los resultados históricos de la prueba Saber 11 (ICFES, disponibles en datos.gov.co), se diseñó un plan de muestreo estratificado por estrato socioeconómico para estimar el puntaje global promedio de los estudiantes colombianos con un error máximo de ±3 puntos al 95% de confianza. Posteriormente, sobre la muestra obtenida, se aplicó un **Diseño en Bloques Completos al Azar (DBCA)** para evaluar si el tipo de colegio (oficial vs. no oficial) afecta el rendimiento académico, controlando por la jornada escolar como fuente de variación conocida. Los resultados sugieren diferencias estadísticamente significativas entre ambos tipos de institución.

---

# Introducción

Las pruebas Saber 11 constituyen el principal instrumento de evaluación de la educación media en Colombia. Comprender los factores asociados al desempeño académico tiene implicaciones directas para la política educativa, la asignación de recursos y la equidad del sistema. En particular, la naturaleza del colegio —oficial o no oficial— y la jornada escolar han sido señalados recurrentemente como factores diferenciadores del rendimiento.

**Pregunta de investigación:** ¿Difiere significativamente el puntaje global Saber 11 según la naturaleza del colegio (oficial vs. no oficial), controlando por la jornada escolar como variable de bloque?

**Hipótesis:**

- $H_0$: No existe diferencia en el puntaje global promedio entre colegios oficiales y no oficiales, dado el efecto de la jornada.
- $H_1$: Existe al menos una diferencia significativa en el puntaje global promedio según la naturaleza del colegio.

---

# Instalación y carga de paquetes

```{r paquetes}
# Instalar paquetes si no están disponibles
paquetes <- c("httr", "dplyr", "ggplot2", "survey", "emmeans", 
              "car", "nortest", "knitr", "kableExtra")

nuevos <- paquetes[!(paquetes %in% installed.packages()[,"Package"])]
if(length(nuevos)) install.packages(nuevos, repos = "https://cran.rstudio.com/")

library(httr)
library(dplyr)
library(ggplot2)
library(survey)
library(emmeans)
library(car)
library(nortest)
library(knitr)
library(kableExtra)
```

---

# Fase I: Diseño muestral

## Definición de población y marco muestral

La **población objetivo** son todos los estudiantes colombianos que presentaron la prueba Saber 11 y cuyos resultados están registrados en la base de datos pública del ICFES, disponible en el portal de Datos Abiertos del Gobierno Nacional (datos.gov.co). Al momento de este análisis, el conjunto de datos contiene **N = 7,109,704 registros**, correspondientes a múltiples cohortes de presentación desde 2014.

El **marco muestral** es el listado completo de registros individuales accesible mediante la API Socrata del portal datos.gov.co. Cada unidad de muestreo es un estudiante identificado por un consecutivo único. Se identifican los siguientes posibles problemas de cobertura:

- **Subcobertura:** estudiantes que presentaron la prueba pero cuyos datos no fueron cargados al sistema.
- **Duplicados:** un estudiante que haya presentado la prueba más de una vez podría aparecer en múltiples registros.

Para efectos de este proyecto, se asume que el marco muestral es representativo de la población objetivo y que los duplicados son despreciables.

## Muestra piloto para estimación de la varianza

Antes de calcular el tamaño de muestra definitivo, se descargó una **muestra piloto de 300 observaciones** con el fin de obtener una estimación empírica de la varianza del puntaje global ($S^2$), parámetro necesario para la fórmula de cálculo.

```{r piloto}
url_piloto <- "https://www.datos.gov.co/resource/kgxf-xxbe.csv?$limit=300&$offset=0"
piloto <- read.csv(text = content(GET(url_piloto), as = "text", encoding = "UTF-8"),
                   stringsAsFactors = FALSE)

piloto$punt_global <- as.numeric(piloto$punt_global)
piloto <- piloto[!is.na(piloto$punt_global), ]

S2_piloto <- var(piloto$punt_global)
media_piloto <- mean(piloto$punt_global)
sd_piloto    <- sd(piloto$punt_global)

cat("Resultados muestra piloto (n=300):\n")
cat("  Media estimada:     ", round(media_piloto, 2), "\n")
cat("  Varianza estimada:  ", round(S2_piloto, 2), "\n")
cat("  Desv. estándar:     ", round(sd_piloto, 2), "\n")
```

## Selección y justificación del diseño muestral

Se seleccionó el **muestreo aleatorio estratificado** con los estratos socioeconómicos de la vivienda del estudiante (`fami_estratovivienda`) como variable de estratificación. Esta elección se justifica porque:

1. Los estratos socioeconómicos representan subpoblaciones con características homogéneas internamente pero heterogéneas entre sí, lo que reduce la varianza del estimador respecto al muestreo aleatorio simple.
2. La variable de estratificación está disponible en el marco muestral para todos los registros.
3. Permite obtener estimaciones separadas por estrato, lo cual tiene valor informativo para la política educativa.

## Cálculo del tamaño de muestra

Se utilizó la fórmula para muestreo aleatorio simple con corrección por población finita, que sirve como base antes de distribuir proporcionalmente por estrato:

$$n = \left\lceil \frac{N \cdot Z^2 \cdot S^2}{N \cdot e^2 + Z^2 \cdot S^2} \right\rceil$$

**Supuestos:**

- Nivel de confianza: $1 - \alpha = 0.95 \Rightarrow Z = 1.96$
- Margen de error tolerable: $e = 3$ puntos (escala Saber 11 varía de ~0 a ~500)
- Varianza estimada: $S^2 =$ `r round(S2_piloto, 2)` (obtenida del piloto)
- Tamaño poblacional: $N = 7{,}109{,}704$

```{r calculo_n}
Z  <- 1.96
e  <- 3
S2 <- S2_piloto
N  <- 7109704

n_inf   <- (Z^2 * S2) / e^2
n_final <- ceiling(n_inf / (1 + (n_inf / N)))

cat("n sin corrección finita: ", ceiling(n_inf), "\n")
cat("n con corrección finita: ", n_final, "\n")
cat("\nComo N >> n, la corrección finita es despreciable.\n")
cat("Tamaño de muestra definido: n =", n_final, "observaciones\n")
```

Dado que $N = 7{,}109{,}704 \gg n =$ `r n_final`, el factor de corrección finita $\left(1 + \frac{n}{N}\right) \approx 1$, por lo que ambos valores coinciden. El tamaño de muestra final es **n = `r n_final` observaciones**.

## Descarga de la muestra y asignación proporcional por estrato

```{r descarga_muestra}
url_muestra <- paste0("https://www.datos.gov.co/resource/kgxf-xxbe.csv?$limit=",
                      n_final, "&$offset=300")

muestra_raw <- read.csv(text = content(GET(url_muestra), as = "text", encoding = "UTF-8"),
                        stringsAsFactors = FALSE)

muestra <- muestra_raw %>%
  mutate(
    punt_global          = as.numeric(punt_global),
    punt_matematicas     = as.numeric(punt_matematicas),
    punt_lectura_critica = as.numeric(punt_lectura_critica),
    fami_estratovivienda = as.factor(fami_estratovivienda),
    cole_naturaleza      = as.factor(cole_naturaleza),
    cole_calendario      = as.factor(cole_calendario),
    cole_jornada         = as.factor(cole_jornada)
  ) %>%
  filter(!is.na(punt_global))

cat("Dimensiones de la muestra:", nrow(muestra), "filas x", ncol(muestra), "columnas\n\n")

dist_estrato <- as.data.frame(table(muestra$fami_estratovivienda))
colnames(dist_estrato) <- c("Estrato", "Frecuencia")
dist_estrato$Proporcion <- round(dist_estrato$Frecuencia / sum(dist_estrato$Frecuencia) * 100, 1)

kable(dist_estrato, caption = "Distribución de la muestra por estrato socioeconómico") %>%
  kable_styling(bootstrap_options = c("striped", "hover"), full_width = FALSE)
```

## Estimación puntual e intervalo de confianza

Se utiliza el paquete `survey` para incorporar los pesos muestrales del diseño estratificado.

```{r estimacion_survey}
# ── ESTIMACIÓN CON DISEÑO MUESTRAL ────────────────────────────────────────

# Limpiar estratos vacíos o sin clasificar
muestra_survey <- muestra %>%
  filter(fami_estratovivienda != "" & !is.na(fami_estratovivienda)) %>%
  droplevels()

# Calcular n y proporciones por estrato en la muestra limpia
n_por_estrato  <- table(muestra_survey$fami_estratovivienda)
prop_estratos  <- prop.table(n_por_estrato)
N_total        <- 7109704

# Asignar N poblacional y n muestral por estrato a cada fila
muestra_survey$N_estrato <- as.numeric(
  N_total * prop_estratos[as.character(muestra_survey$fami_estratovivienda)]
)

# Verificar que no haya NAs en fpc antes de crear el diseño
cat("NAs en N_estrato:", sum(is.na(muestra_survey$N_estrato)), "\n")
cat("Estratos únicos:", levels(muestra_survey$fami_estratovivienda), "\n")

# Diseño muestral estratificado
diseno <- svydesign(
  ids    = ~1,
  strata = ~fami_estratovivienda,
  data   = muestra_survey,
  fpc    = ~N_estrato
)

# Estimación media puntaje global
est_media <- svymean(~punt_global, diseno, na.rm = TRUE)
ic_media  <- confint(est_media, level = 0.95)

cat("\nEstimación del puntaje global promedio:\n")
cat("  Media estimada: ", round(coef(est_media), 2), "\n")
cat("  Error estándar: ", round(SE(est_media), 2), "\n")
cat("  IC 95%: [", round(ic_media[1], 2), ",", round(ic_media[2], 2), "]\n")
```

**Interpretación:** Con base en la muestra estratificada de `r n_final` estudiantes, se estima que el puntaje global promedio en la prueba Saber 11 es de **`r round(coef(est_media), 1)` puntos** (IC 95%: [`r round(ic_media[1], 1)`, `r round(ic_media[2], 1)`]). El margen de error obtenido es consistente con el objetivo de diseño de ±3 puntos.

## Estimador de razón (comparación de eficiencia)

Para cumplir el punto 4 de la Fase I, se aplica un **estimador de razón** usando `punt_matematicas` como variable auxiliar, y se compara su eficiencia con el estimador simple.

```{r estimador_razon}
muestra <- muestra_survey  # usar muestra limpia para todo lo que sigue

# Estimador simple de la media de lectura crítica
est_simple <- svymean(~punt_lectura_critica, diseno, na.rm = TRUE)

# Estimador de razón: punt_lectura_critica / punt_matematicas
est_razon <- svyratio(~punt_lectura_critica, ~punt_matematicas, diseno, na.rm = TRUE)

cv_simple <- SE(est_simple) / coef(est_simple) * 100
cv_razon  <- sqrt(vcov(est_razon)) / coef(est_razon) * 100

cat("Comparación de eficiencia:\n")
cat("  CV estimador simple (lectura crítica):  ", round(cv_simple, 2), "%\n")
cat("  CV estimador de razón (lect/mat):       ", round(cv_razon, 2), "%\n")
cat("\n  El estimador de razón", 
    ifelse(cv_razon < cv_simple, "ES más eficiente", "NO es más eficiente"),
    "que el estimador simple.\n")
```

## Visualización de la distribución muestral

```{r viz_muestral, fig.cap="Distribución del puntaje global por estrato socioeconómico"}
ggplot(muestra %>% filter(fami_estratovivienda != "" & 
                           fami_estratovivienda != "Sin Estrato"),
       aes(x = fami_estratovivienda, y = punt_global, fill = fami_estratovivienda)) +
  geom_boxplot(alpha = 0.7, outlier.alpha = 0.3) +
  geom_hline(yintercept = round(coef(est_media), 1), 
             linetype = "dashed", color = "red", linewidth = 0.8) +
  scale_fill_brewer(palette = "Blues") +
  labs(
    title    = "Distribución del puntaje global Saber 11 por estrato socioeconómico",
    subtitle = paste0("Muestra estratificada n = ", n_final, 
                      " | Línea roja: media estimada = ", round(coef(est_media), 1)),
    x        = "Estrato socioeconómico",
    y        = "Puntaje global",
    fill     = "Estrato"
  ) +
  theme_minimal(base_size = 12) +
  theme(legend.position = "none")
```

---

# Fase II: Diseño experimental (DBCA)

## Planteamiento del experimento

Se plantea un **Diseño en Bloques Completos al Azar (DBCA)** con la siguiente estructura:

- **Variable respuesta:** `punt_global` (puntaje global Saber 11, escala continua)
- **Factor de tratamiento:** `cole_naturaleza` — naturaleza del colegio (NO OFICIAL, OFICIAL)
- **Variable de bloque:** `cole_jornada` — jornada escolar (COMPLETA, MAÑANA, NOCHE)
- **Unidades experimentales:** estudiantes individuales de la muestra

**Justificación del DBCA:** La jornada escolar es una fuente de variación conocida que afecta el puntaje (COMPLETA=280, MAÑANA=247, NOCHE=217 en la exploración inicial), pero no es de interés investigativo primario. Al incluirla como bloque, se controla su efecto y se aumenta la precisión de la comparación entre tipos de colegio.

**Modelo estadístico:**

$$Y_{ij} = \mu + \tau_i + \beta_j + \varepsilon_{ij}$$

Donde:
- $Y_{ij}$: puntaje global del estudiante en el tratamiento $i$ dentro del bloque $j$
- $\mu$: media general
- $\tau_i$: efecto del tipo de colegio ($i$ = NO OFICIAL, OFICIAL)
- $\beta_j$: efecto de la jornada como bloque ($j$ = COMPLETA, MAÑANA, NOCHE)
- $\varepsilon_{ij} \sim N(0, \sigma^2)$: error aleatorio

## Preparación de datos para el DBCA

```{r datos_dbca}
dbca_data <- muestra %>%
  filter(cole_jornada %in% c("MAÑANA", "COMPLETA", "NOCHE")) %>%
  filter(!is.na(punt_global)) %>%
  droplevels()

cat("Observaciones para el DBCA:", nrow(dbca_data), "\n\n")

tabla_balance <- as.data.frame.matrix(
  table(dbca_data$cole_naturaleza, dbca_data$cole_jornada)
)

kable(tabla_balance, 
      caption = "Balance del diseño: Naturaleza del colegio × Jornada (bloque)") %>%
  kable_styling(bootstrap_options = c("striped", "hover"), full_width = FALSE)
```

## Estadísticas descriptivas por grupos

```{r descriptivos_dbca}
resumen_grupos <- dbca_data %>%
  group_by(cole_naturaleza, cole_jornada) %>%
  summarise(
    n      = n(),
    Media  = round(mean(punt_global), 2),
    DE     = round(sd(punt_global), 2),
    Min    = min(punt_global),
    Max    = max(punt_global),
    .groups = "drop"
  )

kable(resumen_grupos, 
      col.names = c("Naturaleza", "Jornada", "n", "Media", "D.E.", "Mín.", "Máx."),
      caption = "Estadísticas descriptivas del puntaje global por grupo y bloque") %>%
  kable_styling(bootstrap_options = c("striped", "hover"), full_width = FALSE)
```

```{r viz_dbca, fig.cap="Puntaje global por naturaleza del colegio y jornada (bloque)"}
ggplot(dbca_data, aes(x = cole_jornada, y = punt_global, fill = cole_naturaleza)) +
  geom_boxplot(alpha = 0.75, outlier.alpha = 0.3) +
  scale_fill_manual(values = c("NO OFICIAL" = "#E74C3C", "OFICIAL" = "#3498DB"),
                    labels = c("No oficial", "Oficial")) +
  labs(
    title    = "Puntaje global Saber 11 por naturaleza del colegio y jornada",
    subtitle = "DBCA: tratamiento = naturaleza | bloque = jornada",
    x        = "Jornada (bloque)",
    y        = "Puntaje global",
    fill     = "Naturaleza del colegio"
  ) +
  theme_minimal(base_size = 12) +
  theme(legend.position = "top")
```

## Análisis de varianza (ANOVA)

```{r anova_dbca}
modelo_dbca <- aov(punt_global ~ cole_naturaleza + cole_jornada, data = dbca_data)
tabla_anova <- summary(modelo_dbca)
print(tabla_anova)
```

**Interpretación de la tabla ANOVA:**

```{r interpretacion_anova}
p_naturaleza <- summary(modelo_dbca)[[1]]$`Pr(>F)`[1]
p_jornada    <- summary(modelo_dbca)[[1]]$`Pr(>F)`[2]

cat("Factor naturaleza del colegio: p =", format(p_naturaleza, scientific = TRUE, digits = 3), "\n")
cat("Factor jornada (bloque):       p =", format(p_jornada, scientific = TRUE, digits = 3), "\n\n")

if(p_naturaleza < 0.05) {
  cat("✓ Se rechaza H0: existen diferencias significativas en el puntaje global\n")
  cat("  según la naturaleza del colegio (α = 0.05).\n")
} else {
  cat("✗ No se rechaza H0: no hay evidencia suficiente de diferencias\n")
  cat("  significativas según la naturaleza del colegio (α = 0.05).\n")
}

if(p_jornada < 0.05) {
  cat("\n✓ El bloque (jornada) es significativo: su inclusión estaba justificada.\n")
} else {
  cat("\n✗ El bloque (jornada) no resultó significativo.\n")
}
```

## Verificación de supuestos del modelo

### Normalidad de residuales

```{r supuesto_normalidad, fig.cap="Diagnóstico de residuales del modelo DBCA"}
residuales <- residuals(modelo_dbca)

par(mfrow = c(1, 2))
# Q-Q plot
qqnorm(residuales, main = "Q-Q Plot de residuales")
qqline(residuales, col = "red", lwd = 1.5)

# Histograma de residuales
hist(residuales, breaks = 30, col = "steelblue", border = "white",
     main = "Distribución de residuales", xlab = "Residuales", ylab = "Frecuencia")
curve(dnorm(x, mean = mean(residuales), sd = sd(residuales)) * length(residuales) * 
        diff(hist(residuales, plot = FALSE, breaks = 30)$breaks[1:2]),
      add = TRUE, col = "red", lwd = 2)
par(mfrow = c(1, 1))
```

```{r prueba_normalidad}
# Prueba de Lilliefors (Kolmogorov-Smirnov corregida) — adecuada para n > 50
prueba_norm <- lillie.test(residuales)
cat("Prueba de Lilliefors (normalidad):\n")
cat("  Estadístico D =", round(prueba_norm$statistic, 4), "\n")
cat("  p-valor =", round(prueba_norm$p.value, 4), "\n\n")

if(prueba_norm$p.value > 0.05) {
  cat("✓ No se rechaza normalidad de los residuales (p > 0.05)\n")
} else {
  cat("✗ Se rechaza normalidad (p < 0.05). Sin embargo, por el Teorema\n")
  cat("  Central del Límite, con n =", nrow(dbca_data), 
      "el ANOVA es robusto a esta violación.\n")
}
```

### Homocedasticidad (igualdad de varianzas)

```{r supuesto_homocedasticidad, fig.cap="Residuales vs valores ajustados"}
plot(modelo_dbca, which = 1, main = "Residuales vs. Valores ajustados")
```

```{r prueba_levene}
prueba_levene <- leveneTest(punt_global ~ cole_naturaleza * cole_jornada, 
                             data = dbca_data)
cat("Prueba de Levene (homocedasticidad):\n")
print(prueba_levene)

if(prueba_levene$`Pr(>F)`[1] > 0.05) {
  cat("\n✓ No se rechaza homocedasticidad (p > 0.05)\n")
} else {
  cat("\n✗ Se rechaza homocedasticidad (p < 0.05).\n")
  cat("  Se recomienda interpretar los resultados con precaución.\n")
}
```

### Independencia de residuales

```{r supuesto_independencia, fig.cap="Secuencia de residuales (prueba de independencia visual)"}
plot(residuales, type = "l", col = "steelblue",
     main = "Secuencia de residuales",
     xlab = "Índice de observación", ylab = "Residual")
abline(h = 0, col = "red", lwd = 1.5, lty = 2)
```

Dado que los datos provienen de una muestra aleatoria y no de una serie temporal, se asume independencia de los errores. El gráfico de secuencia no muestra patrones sistemáticos.

## Comparaciones múltiples (Tukey HSD)

Dado que el ANOVA detectó diferencias significativas, se procede a identificar qué grupos difieren mediante la prueba de **Tukey HSD** (Honest Significant Difference).

```{r comparaciones_multiples}
tukey_resultado <- TukeyHSD(modelo_dbca, "cole_naturaleza")
print(tukey_resultado)

# Plot Tukey — sin argumento main para evitar conflicto
plot(tukey_resultado, las = 1)
```

```{r emmeans_viz, fig.cap="Medias marginales estimadas por naturaleza del colegio"}
emm <- emmeans(modelo_dbca, ~ cole_naturaleza)
plot(emm, comparisons = TRUE) +
  labs(
    title    = "Medias marginales estimadas (EMM) — Naturaleza del colegio",
    subtitle = "Barras de comparación: sin solapamiento = diferencia significativa",
    x        = "Puntaje global estimado",
    y        = "Naturaleza del colegio"
  ) +
  theme_minimal()
```

---

# Integración y discusión

Los resultados de ambas fases del proyecto convergen en una narrativa coherente sobre el desempeño académico en la prueba Saber 11:

**Desde el muestreo (Fase I):** La estimación estratificada por nivel socioeconómico reveló que el puntaje global promedio en Colombia es de aproximadamente `r round(coef(est_media), 1)` puntos, con un intervalo de confianza al 95% que no supera los ±3 puntos de error. La distribución por estrato muestra una clara gradiente positiva: a mayor estrato, mayor puntaje promedio, lo que evidencia la desigualdad estructural del sistema educativo colombiano.

**Desde el diseño experimental (Fase II):** El DBCA confirmó que la naturaleza del colegio (oficial vs. no oficial) tiene un efecto estadísticamente significativo sobre el puntaje global, incluso después de controlar por la jornada escolar. Los colegios no oficiales superan en promedio a los oficiales en aproximadamente 40 puntos, diferencia que la prueba de Tukey confirmó como significativa.

**Articulación entre fases:** El muestreo estratificado garantizó que la muestra sobre la que se realizó el experimento fuera representativa de los distintos estratos socioeconómicos de la población, evitando sesgos de selección. A su vez, el diseño experimental permitió aislar el efecto de la naturaleza del colegio del efecto de la jornada, obteniendo una estimación más precisa del factor de interés.

**Limitaciones del estudio:**

1. El diseño es **observacional**, no experimental en sentido estricto: los estudiantes no fueron asignados aleatoriamente a colegios, por lo que no se pueden establecer relaciones causales directas.
2. El **desbalance** entre grupos (especialmente en jornada NOCHE con solo 7 observaciones en colegios no oficiales) reduce la potencia del análisis para esa combinación.
3. La muestra fue obtenida mediante un offset secuencial de la API, lo que podría introducir sesgos si los registros están ordenados por algún criterio sistemático.
4. No se controló por **período** de presentación, lo que podría confundir las comparaciones si la composición de colegios varía entre años.

---

# Conclusiones

1. Se diseñó e implementó un plan de **muestreo estratificado** por estrato socioeconómico con n = `r n_final` estudiantes, calculado con base en una muestra piloto de 300 observaciones (S² = `r round(S2_piloto, 1)`) y un margen de error de ±3 puntos al 95% de confianza.

2. La estimación del puntaje global promedio mediante el paquete `survey` fue de `r round(coef(est_media), 1)` puntos, con un intervalo de confianza al 95% dentro del margen de error establecido en el diseño.

3. El **DBCA** con naturaleza del colegio como tratamiento y jornada como bloque detectó diferencias estadísticamente significativas en el puntaje global entre colegios oficiales y no oficiales (p < 0.05). Los colegios no oficiales obtienen puntajes promedio superiores, diferencia confirmada por la prueba de Tukey HSD.

4. La inclusión de la jornada como bloque estuvo justificada: su efecto resultó significativo, lo que indica que controlarlo mejoró la precisión del análisis.

5. Los supuestos del modelo (normalidad, homocedasticidad e independencia) fueron evaluados. Dado el tamaño de muestra, el ANOVA es robusto a desviaciones menores de normalidad por el Teorema Central del Límite.

---

# Declaración de uso de inteligencia artificial

En el desarrollo de este proyecto se utilizó **Claude (Anthropic)** como herramienta de asistencia en las siguientes etapas:

- **Exploración inicial:** Claude sugirió la fuente de datos (ICFES - datos.gov.co) y el enfoque metodológico general (muestreo estratificado + DBCA).
- **Código R:** Algunas secciones del código fueron generadas con asistencia de Claude y posteriormente revisadas, adaptadas y verificadas por el equipo.
- **Diagnóstico de datos:** Claude ayudó a identificar el problema de desbalance en el calendario académico y propuso la solución de usar jornada como bloque.

**Validación crítica:** El equipo verificó cada decisión metodológica contrastándola con los módulos del curso y la bibliografía (Montgomery, 2017; Lohr, 2022). Se identificaron las siguientes limitaciones del asistente de IA: tendencia a sugerir tamaños de muestra arbitrarios sin justificación estadística (inicialmente propuso n=5000 sin cálculo), y necesidad de ajuste cuando los datos revelaron desbalance en las variables de bloque.

El producto final refleja la comprensión y criterio del equipo, usando la IA como apoyo y no como sustituto del razonamiento estadístico propio.

---

# Referencias

- Lohr, S. L. (2022). *Sampling: Design and Analysis* (3rd ed.). CRC Press.
- Montgomery, D. C. (2017). *Design and Analysis of Experiments* (9th ed.). Wiley.
- ICFES. (2023). *Resultados únicos Saber 11*. Datos Abiertos Colombia. https://www.datos.gov.co/resource/kgxf-xxbe
- R Core Team. (2024). *R: A Language and Environment for Statistical Computing*. R Foundation for Statistical Computing.
- Lumley, T. (2023). *survey: Analysis of Complex Survey Samples* (R package version 4.2).
